【裁判字號】    91,上訴,1065
【裁判日期】    920409
【裁判案由】    偽造文書等
【裁判全文】
臺灣高等法院高雄分院刑事判決                  九十一年度上訴字第一六五號
    上  訴  人
    即  被  告  壬○○
    選任辯護人  蔡陸弟
右上訴人因偽造文書等案件，不服臺灣高雄地方法院九十年度易字第二九四四號中華
民國九十一年五月十七日第一審判決（起訴案號：臺灣高雄地方法院檢察署九十年度
偵字第一六八號、第八八三０號、八十九年度調偵字第九六、九八、九九、一００、
二四六號），提起上訴，本院判決如左：
    主  文
原判決撤銷。
壬○○連續行使偽造私文書，足以生損害於他人，處有期徒刑壹年貳月。
    事  實
一、壬○○自民國（下同）八十四年四月二十日起至八十六年十二月六日止，自任會
    首，陸續招募七個互助會（互助會起會日期、結束日期、金額、會員數均詳如附
    表所示），並基於意圖為自己不法所有詐欺取財及行使偽造準文書（標單）之概
    括犯意，於八十七年三月一日、八十七年十月十日，未經乙○○之同意，連續假
    冒乙○○之名義，在標單上偽簽乙○○之署名，分別以新臺幣（下同）五千元、
    一千八百元，標取附表編號七號、一號之互助會共二會之會款，致使活會會員陷
    於錯誤而如數交付會款，計詐得會款三十八萬三千八百元（依冒標日期計算，其
    冒標附表編號一之互助會時，尚有活會三十四會，內標，每活會會員應繳會款三
    千二百元，壬○○計詐得十萬八千八百元；其冒標附表七之互助會時，尚有活會
    十一會，外標，壬○○計詐得活會會款二十七萬五千元。共詐得三十八萬三千八
    百元，足以生損害於乙○○及其他活會會員；又承上開詐欺取財之概括犯意，於
    八十八年六月間宣告如附表所示之七個互助會全部止會，卻未告知下列活會會員
    ，致使活會會員乙○○、楊林罔款、丁○○○、庚○○○、寅○○等人陷於錯誤
    ，而交付如下會款：會員乙○○會款繳到八十八年七月，被詐取如附表所示其所
    參加之互助會二次會款（其中附表編號一、二、五號等三會因係內標，應扣除標
    息，附表編號七係採外標，二次各繳一萬元會款）；楊林罔款會款繳到八十八年
    十月，但附表編號五其參加二會其中一會已死會，被詐取之會款為其參加所剩活
    會四次之會款（即附表編號三共四會、編號五有一會活會，均採內標，扣除標息
之會款，編號七有二會，係採外標，每會會款一萬元）；丁○○○於八十八年七
    月仍不知止會，被詐取二次會款（即其所參加編號五之互助會，係內標，所繳會
    款應扣除標息）；庚○○○繳到八十八年七月，被詐取附表所示其所參加之互助
    會二次會款（係採內標，其所繳會款應扣除標息）；寅○○繳到八十八年九月，
    被詐取其所參加之互助會四次會款（均係內標，應扣除標息）。（以上因標息無
    從查考，故詳細詐取金額不予計算）。
二、案經丁○○○、庚○○○、寅○○、癸○○○、乙○○訴由臺灣高雄地方法院檢
    察署檢察官偵查起訴。
    理  由
一、訊據上訴人即被告壬○○（下稱被告）承認自任會首招募如附表所示之七個互助
    會，於八十七年三月一日、八十七年十月十日，以乙○○之名義，分別以五千元
    、一千八百元標取附表編號七、一之二會會款，並於八十八年六月間宣告七個互
    助會全部止會之事實，惟否認有何不法犯行，辯稱：我有徵得乙○○之同意，才
    借用她的名義標取會款，且我是因為被會員倒會，沒辦法支撐下去才會止會，我
    並無詐欺犯意云云。經查：
（一）被告冒標乙○○前開互助會之事實，已據告訴人乙○○指訴甚詳，於偵查中指
      稱：「（有無同意被告先借標？）答：沒有˙˙˙˙˙˙她說總要給我一百二
      十萬元」（見八十九年調偵卷第九九號五十三頁反面、第三十六頁反面），其
      於原審及本院亦為大致相同之指訴；又被告於原審供稱：「˙˙˙（起訴書附
      表）編號一於八十七年十月十日以一千八百元得標，編號七於八十七年三月一
      日以五千元得標」（見原審卷第一二四頁正面），並供稱：「（平時標會有無
      寫會單？）答：均要寫會單，會單不一定真實姓名，只要寫稱號或綽號，能特
      定為何人即可」（見原審卷第八六頁正面）等語。雖被告辯以其係向告訴人乙○○借標云云，惟此為告訴人乙○○自始堅決否認，被告亦無法提出其有向告
      訴人借標之證據；其於本院雖又辯稱附表編號一之互助會，於八十七年十月十
      日告訴人乙○○、會員沈貴美及另一會員均有投標，均以相同標息得標，乙○○即各以一千元折讓會金予沈貴美及另一人，在收會款時，即各少收一千元，
      乙○○係親自投標，借與被告，被告並無冒標之行為云云（見被告所提九十一
      年十二月四日調查證據聲請狀），證人沈貴美於本院到庭雖附和被告之說詞，
      但被告前後辯解不一，足見所辯不實，證人沈貴美之證述亦係迴護被告之詞。
      而被告前開偽造標單冒標之行為，自足以生損害於乙○○及其他活會會員。
（二）又告訴人楊林罔款、丙○○於本院調查時，雖又指稱被告有冒標其等之互助會
      ，但此均為被告堅詞否認，被告於偵查中供稱：「（有無冒標？）答：沒有。
      楊林罔款的會是她先生楊添（尊）守來標走的」（見一八一九五號偵查卷第十
      九頁），而告訴人楊林罔款之夫丑○○雖於本院指稱：「我參加八會，只有二
      會是死會」、「（死會的是哪二會？）答：二萬元寫一會，一萬元得寫一會，
      其他都是活會」、「（為何上次庭訊的時候，被告有說雖然沒向你太太借會，
      但有向你借會？）答：他沒有向我借會，我們是後來才知道被他騙了，他也沒
      有向我太太借會，˙˙˙」（見本院九十一年九月十三日訊問筆錄），但丑○○於偵查中卻陳稱：「（被告有無冒標？）答：我不知道。但我標到後，他沒
      錢給我」、「（會是否都是你去標的？）答：是的」（見一○○號調偵卷第一
      四頁正面）。又告訴人丙○○雖於偵查中九十年五月三十日陳稱：「二十八會
      員的會其中一會我是活會，就是那一會被冒標，因最後我去標時剩四會，都沒
有我的標單，我的會已經被標走了˙˙˙」（八八三○號偵卷第十七頁反面）
      ，但又於八十九年五月十七日陳稱：「（被告有無冒標你的會？）答：沒有˙
      ˙˙」（九十九號調偵卷十三頁背面）。顯然告訴人丙○○、楊林罔款之夫丑
      ○○就被告有無冒標一節，前後陳述反覆，在無其他佐證之下自難遽認被告有
      此部分冒標之行為。（此部分檢察官未起訴）。
（三）又被告於止會後，對部分活會會員隱瞞止會事實，致使各該活會會員限於錯誤
      ，仍交付會款之事實部分。查被告雖供稱：「（是否因被倒會，才又陸續邀會
      來補被倒會的會？）答：是的」（見一○○號調偵卷第十頁背面）、「（二萬
      元的會何時邀？）答：八十六年間。因當時向屋主借一百萬，為了要還他，是
      因八十四年間被倒很多錢」（見同上案卷第七頁反面）、「（八十四、八十五
      、八十六年間密集招會，所收的錢作何用途？）答：因被倒會向人借貸，用來
      清償借款」（九十九號偵卷第二十七頁正面）等語，由被告上開供述情節，雖
      足以認定被告於八十四、八十五、八十六年間邀集如附表所示之互助會時，經
      濟狀況非佳，但由被告之互助會於八十八年六月間始止會，附表之互助會有的
      已滿會，有的即將滿會，至少亦已歷時一年六個月，據此實難遽認被告於邀會
      之初有詐欺取財之犯意。惟被告供稱其全部互助會於八十八年六月均止會（見
      原審卷第八十六頁），雖告訴人甲○○陳稱被告有口頭告知於八十八年六月要
      止會（見原審卷第一二五頁）；告訴人己○○陳稱：何時標取互助會忘記了（
      見原審卷第一○九頁）；告訴人丙○○陳稱：「（起訴書）編號四是八十七年
      九月二十日標取˙˙˙編號六是八十八年一月十日標取」（見原審卷第一一○
      頁），「二十八會員的會其中一會我是活會，˙˙˙因最後去標時剩下四會（
      應係八十八年四月時），都沒有我的標單˙˙˙」（八八三○號偵卷第十七頁
      背面），依上開己○○、甲○○及丙○○等人之陳述，此等部分尚無證據證明
      被告有於止會後隱瞞止會事實詐取會款之行為。但告訴人乙○○供稱會款繳到
      八十八年七月（見二四五號發查卷九十年四月二十六日訊問筆錄），告訴人楊
      林罔款陳稱於八十八年十一月間止會（見二四五號發查卷第二頁），並於原審
      陳稱：「（起訴書）編號五，其中一會是死會，其他均活會等情（見原審卷八
      十六頁），告訴人丁○○○陳稱八十八年七月六日有去標，被告說已開標（見
      發查卷九十年四月二十六日訊問筆錄），告訴人庚○○○陳稱八十八年七月十
      日被告還向我收會款（見原審卷第一二五頁），告訴人寅○○二萬元會八十八
      年十月得標，但被告沒給會錢，三千元會，被告在八十八年七月一日止會（見
      二七五四一號偵卷第九頁反面），，被告於止會後仍收取上開活會會員等人會
      款，其有詐欺取財之犯意甚明。而由乙○○等人上開陳述，被告至少於止會後
      詐取如下會款：會員乙○○會款繳到八十八年七月，被詐取如附表所示其所參
      加之互助會二次會款（其中編號一、二、五等三會因係內標，應扣除標息，附
      表編號七係採外標，二次各繳一萬元會款）；告訴人楊林罔款會款繳到八十八
      年十月，但附表編號五其參加二會其中一會已死會，是其被詐取之會款為其參
      加所剩活會四次之會款（即附表編號三共四會、編號五有一會活會，均採內標
      ，扣除標息之會款，編號七之二會，係採外標，每會會款一萬元）；告訴人丁○○○於八十八年七月仍不知止會，被詐取二次會款（即其所參加編號五之互
      助會，係內標，所繳會款應扣除標息）；告訴人庚○○○繳到八十八年七月，
      被詐取附表所示其所參加之互助會二次會款（係採內標，其所繳會款應扣除標
      息）；告訴人寅○○繳到八十八年九月，被詐取其所參加之互助會四次會款（
      均係內標，應扣除標息）。（以上因標息無從查考，故詳細詐取金額不予計算
      ）。
（四）綜上所述，被告所辯係卸責之詞，不足採信；此外，又有互助會會單七紙、存
      證信函、本票及會算單等可供佐證，事證明確，被告之犯行堪以認定。
二、按刑法第二百二十條以文書論之文書，指在紙上或物品上之文字符號，依習慣或
    特約足以為表示其用意之證明者而言，故凡以虛偽之文字符號或在物品上或紙上
    表示一定用意之證明者，即謂之偽造（最高法院五十三年台上字第二九０五號判
    例參照）。被告在標單上填載乙○○之名義及投標之金額，使其他會員誤認該標
    單係乙○○所制作，衡諸上開最高法院判例意旨，該標單即可謂係刑法第二百二
    十條第一項以文書論之文書。被告在偽造標單進而行使，以詐取活會會員會款，
    此部分所為，係犯刑法第二百十六條、第二百二十條第一項、第二百十條之行使
    偽造準私文書罪及刑法第三百三十九條第一項之詐欺取財罪；其偽造準私文書後
    進而行使，低度之偽造準私文書行為應為高度之行使偽造準私文書行為所吸收，
    不另論罪。被告於止會後，隱瞞止會之事實，使部分活會會員陷於錯誤，又交付
    會款之行為，係犯刑法第三百三十九條第一項之詐欺取財罪。被告於二次冒標詐
    取活會會員會款之犯行，及止會後詐取活會會員之犯行，各次犯行均係侵害各互
    助會數活會會員之法益，均為想像競合犯。被告所犯前開二次行使偽造準私文書
    犯行與多次詐欺取財之犯行，各罪多次犯行時間緊接，犯罪構成要件相同，顯各
    係基於概括之犯意反覆為之，應各依連續犯之規定論以一罪，並均依法加重其刑
    。被告所犯前揭二罪間具有方法結果之牽連關係，應依刑法第五十五條之規定，
    從一較重之行使偽造準私文書罪處斷。又檢察官起訴書犯罪事實欄內雖僅記載被
    告冒用乙○○名義標取會款之事實，而未記載被告偽造標單之事實，但被告所犯
    前開偽造標單並持以行使之行使偽造準私文書犯行，與其所犯冒標詐欺取財之犯
    行，有如前述，有牽連犯關係為裁判上一罪，為起訴效力所及，本院自得予以審
    理，併予敘明。
三、原審論處被告罪刑，固非無見。惟查：（一）有如前述，被告並非於起會時即有
    詐欺取財之犯意，而係以冒標會員乙○○之會款，及止會後隱瞞止會事實使部分
    活會會員交付會款，而詐取會款，因此，被告積欠告訴人等之會款，並非即為被
    告詐取之會款；換言之，其起會後止會前收取會款，並非詐欺取財之行為，原審
    以被告積欠告訴人之會款逕認為被告詐取之會款，自有未洽；（二）行使偽造私
    文書，以足以生損害於公眾或他人為要件，被告之前開冒標行為，足以生損害於
    乙○○及其他活會會員，原判決未於事實欄載明並於理由欄論述，亦有未洽；（
    三）起訴事實就被告冒標部分，係認被告冒用活會會員乙○○之名標取會款，並
    未於事實欄記載被告有偽造標單之行為，亦未於證據並所犯法條欄論及被告有偽
    造標單之證據及行使偽造準私文書之法條，顯然就此部分並未起訴，原判決認起
    訴事實欄已記載被告冒用乙○○名義標取會款之事實，而認被告行使偽造準私文
    書之事實，亦在起訴範圍，祇是公訴人漏引起訴法條，法院自得予以審判，惟冒
    標並不以偽造標單為唯一之方式，其以口頭冒標之情形亦屬常見，原判決此項認
    定亦有未當；（四）附表編號五之互助會，起會及結束日期，為八十六年十二月
    五日至八十八年十一月五日，原審記載為八十六年十二月六日至八十八年十一月
    六日，亦未盡洽。被告上訴意旨否認犯罪，雖不足取，但原判決既有可議之處，
    仍無可維持，仍應將原判決撤銷改判。審酌被告素行良好，尚無前科紀錄，有台
    灣高雄地方法院檢察署刑案資料查註紀錄表及台灣高等法院被告全國前案紀錄表
    各一份附卷可按，其犯後雖積極與告訴人尋求解決，惟迄今仍尚未與全部告訴人
    達成和解，及其犯罪之動機，詐取之金額、所生之危害及其犯後態度等一切情狀
    ，爰量處如主文第二項所示之刑。至被告所偽造之標單並未扣案，亦無積極證據
    證明現尚存在，爰不予宣告沒收。
四、公訴意旨另謂：被告自八十七年起，明知已陸續積欠各會員會款，竟繼續收取各
    互助會會款；且於不詳之時間，冒用子○○之名義標取會款云云。惟被告堅決否
    認有上開犯行，且子○○亦陳稱其所參加之互助會未被冒標（見原審九十一年四
    月二十三日訊問筆錄），而除前開有罪部分外，尚乏確切證據足認被告有其他冒
    標會款或自八十七年起即有詐取會款之行為，然公訴人認此部分與前揭有罪部分
    有連續犯關係，為裁判上一罪，爰不另為無罪之諭知。
據上論結，應依刑事訴訟法第三百六十九條第一項前段、第三百六十四條、第二百九
十九條第一項前段，刑法第五十六條、第二百十六條、第二百二十條第一項、第二百
十條、第三百三十九條第一項、第五十五條，罰金罰鍰提高標準條例第一條前段，判
決如主文。
本案經檢察官方娜蓉到庭執行職務。
中    華    民    國     九十二     年       四       月        九      日
                              臺灣高等法院高雄分院刑事第一庭
                                  審判長法官  曾永宗
                                        法官  郭玫利
                                        法官  邱永貴
右正本證明與原本無異。
如不服本判決應於收受本判決後十日內向本院提出上訴書狀，其未述上訴理由者，
並得於提起上訴後十日內向本院補提理由書狀（均須按他造當事人之人數附繕本)「
切勿逕送上級法院」。
                                      書記官  梁雅華
中    華    民    國     九十二     年       四       月      十四      日
附錄本判決論罪科刑之法條：
刑法第二百十條：
偽造、變造私文書，足以生損害於公眾或他人者，處五年以下有期徒刑。
刑法第二百十六條：
行使第二百十條至第二百十五條之文書者，依偽造、變造文書或登載不實事項或使登
載不實事項之規定處斷。
刑法第二百二十條第一項：
在紙上或物品上之文字、符號、圖畫、照像，依習慣或特約，足以為表示其用意之證
明者，關於本章及本章以外之罪，以文書論。
刑法第三百三十九條第一項：
意圖為自己或第三人不法之所有，以詐術使人將本人或第三人之物交付者，處五年以
下有期徒刑、拘役或科或併科一千元以下罰金。
附表：
┌─┬───┬───┬──┬────┬───┬─────────────────────────────────────────────────┐
│  │      │      │    │        │      │                    互      助      會      會      員（告訴人）                                  │
│編│互助會│互助會│標會│每會金額│會員數├───┬────┬────┬────┬────┬───┬───┬───┬────┬───┬────┤
│號│開始日│結束日│方式│        │      │      │ 子○○ │        │ 丙○○ │        │      │      │      │        │      │ 甲○○ │
│  │期    │期    │    │        │      │己○○│(侯太太)│丁○○○│(周倩玉 │庚○○○│寅○○│辛○○│戊○○│癸○○○│乙○○│(吳麗春)│
│  │      │      │    │        │      │      │        │        │、紅絨) │        │      │      │      │        │      │        │
├─┼───┼───┼──┼────┼───┼───┼────┼────┼────┼────┼───┼───┼───┼────┼───┼────┤
│一│6.10.│7.10.│內標│5000元  │51會  │1 會  │5 會    │        │        │        │      │      │      │        │1 會  │        │
├─┼───┼───┼──┼────┼───┼───┼────┼────┼────┼────┼───┼───┼───┼────┼───┼────┤
│二│8.│12.10.│內標│3000元  │121 會│7 會  │5 會    │        │        │3 會    │1 會  │      │      │        │3 會  │2 會    │
├─┼───┼───┼──┼────┼───┼───┼────┼────┼────┼────┼───┼───┼───┼────┼───┼────┤
│三│3.2.│6.2.│內標│7000元  │55會  │1 會  │2 會    │        │        │        │ │1 會  │      │4 會    │      │        │
├─┼───┼───┼──┼────┼───┼───┼────┼────┼────┼────┼───┼───┼───┼────┼───┼────┤
│四│4.20.│6.20.│內標│10000 元│61會  │1 會  │3 會    │        │1 會    │        │      │      │1 會  │        │      │1 會    │
├─┼───┼───┼──┼────┼───┼───┼────┼────┼────┼────┼───┼───┼───┼────┼───┼────┤
│五│12.5.│11.5.│內標│20000 元│24會  │      │2 會    │1 會    │        │1 會    │1 會  │      │      │2 會    │1 會  │        │
├─┼───┼───┼──┼────┼───┼───┼────┼────┼────┼────┼───┼───┼───┼────┼───┼────┤
│六│6.10.│8.10.│內標│10000 元│28會  │      │1 會    │        │2 會    │        │      │      │      │        │      │        │
├─┼───┼───┼──┼────┼───┼───┼────┼────┼────┼────┼───┼───┼───┼────┼───┼────┤
│七│5.1.│11.1.│外標│10000 元│44會  │      │2 會    │        │        │        │      │      │      │2 會    │1 會  │1 會    │
└─┴───┴───┴──┴────┴───┴───┴────┴────┴────┴────┴───┴───┴───┴────┴───┴────┘
                                                                      Ｋ


司法院資訊處製作；財團法人民間司法改革基金會備份。
